【裁判字號】    94,勞上更(一),10
【裁判日期】    950315
【裁判案由】    給付資遣費等
【裁判全文】
臺灣高等法院民事判決              94年度勞上更(一)字第10號
上  訴  人  辛○○
            丁○○
            癸○○
            庚○○○
            己○○
            壬○○
            戊○○
            丙○○
            子○○
            乙○○
兼  共  同
訴訟代理人  甲○○
被 上訴 人  歐洲運通旅行社股份有限公司
法定代理人  丑○○
訴訟代理人  楊延壽律師
上列當事人間請求給付資遣費等事件，上訴人對於中華民國91年
6月10日臺灣臺北地方法院91年度勞訴字第62號第一審判決提起
上訴，經最高法院第一次發回更審，本院於95年3月1日言詞辯論
終結，判決如下：
    主  文
原判決除確定部分外，關於駁回上訴人後開第二項之訴部分，及
命上訴人負擔訴訟費用之裁判均廢棄。
被上訴人應給付上訴人如附表所示「應再給付金額」欄所示之金
額，及自民國91年3月27日起，至清償日止，按週年利率百分之
五計算之利息。
其餘上訴駁回。
第一、二審及發回前第三審訴訟費用，除確定部分外，由上訴人
負擔如附表「應負擔訴訟費用百分比」欄所示，餘由被上訴人負
擔。
    事實及理由
一、上訴人主張：伊分別自附表「到職日」欄所示之日起受僱於
    上訴人公司，擔任旅遊業務接洽工作，每月薪資及最後六個
    月平均薪資如附表「每月薪資」、「平均月工資」欄所示。
    被上訴人於民國 (下同)90 年11月29日告知伊，因公司將裁
    撤台中營業處，未經預告期間，要求伊工作至90年11月30日
    ，被上訴人已於90年12月15日裁撤台中營業處，然未依勞動
    基準法第16條、第17條規定給付伊預告期間之工資及資遣費
    等情，爰依勞動基準法第16條、第17規定，求為命被上訴人
    分別給付伊如原審判決附表一所示之金額及加計自起訴狀繕
    本送達翌日起算法定遲延利息之判決，並於本院聲明：(一)原
    判決不利於上訴人部分廢棄。(二)上列廢棄部分，被上訴人應
    再給付上訴人如附表所示「上訴人請求被上訴人再給付金額
    」欄所示之金額，及均自91年3月27日起，至清償日止，按
    週年利率5%計算之利息。（原審判命被上訴人給付上訴人如
    原判決附表「一審判決給付總金額」欄所示之金額及其利息
    ，駁回上訴人其餘之請求，上訴人就其敗訴部分提起上訴，
    被上訴人就其應給付預告期間工資及適用勞動基準法以後之
    資遣費金額部分未據不服。另原審共同原告甘忠靂對被上訴
    人請求給付部分，業經判決甘忠靂部分勝訴，部分敗訴確定
    ）。
二、被上訴人則以：資遣費之計算依伊公司員工手冊修正條文第
    22條之規定，最多以3個月為上限，上訴人中即使有服務年
    資超過5年者，其資遣費最多亦為3個月，且伊歷年依法提撥
    之勞工退休準備金，累積已達新台幣（下同）九百餘萬元，
    伊結束營運時，即擬以該筆金額計付資遣費與所有員工，惟
    因部分員工拒不配合，以致無法分配等語，資為抗辯。
三、兩造不爭執之點：
(一)上訴人主張伊分別自附表所示之到職日起受僱被上訴人公司
    ，均擔任旅遊業務接洽之工作。
(二)被上訴人公司於90年11月29日告知上訴人，因公司將裁撤台
    中營業處，要求上訴人工作至90年11月30日，且被上訴人已
    於90年12月15日裁撤台中營業處。
(三)上訴人每月薪資及平均工資、預告期間工資金額及適用勞動
    基準法以後之年資各如附表所示，被上訴人尚未給付上訴人
    資遣費及預告工資，惟關於被上訴人應給付預告期間工資金
    額及適用勞動基準法以後之資遣費金額部分，業已確定。
    以上事實，為兩造所不爭執，並有上訴人提出員工手冊及存
    證信函、薪資單、銀行存摺明細、銀行往來明細資料、勞保
    投保資料在卷可稽，自堪信為真。
四、兩造爭執之點：被上訴人於87年2月28日以前 (即被上訴人
    適用勞基法以前)上訴人之工作年資，其資遣費應如何計算
    ？被上訴人公司員工手冊第22條，是否有於85年修正就工作
    年資滿5年以上者，一律發給資遣費3個月之規定？
五、經查被上訴人之營業項目係觀光旅遊業，依勞動基準法第3
    條第1項第8款規定：「本法於左列各業適用之．．．八、其
    他經中央主管機關指定之事業。」、第4條規定：「本法所
    稱主管機關：在中央為行政院勞工委員會；在直轄市為直轄
    市政府；在縣（市）為縣（市）政府。」，被上訴人公司之
    主要業務係觀光旅遊業，行政院勞工委員會於86年9月1日86
    勞動一字第037287號函指定觀光旅遊業自87年3月1日起適用
    勞動基準法之事實，為兩造所不爭執，並有被上訴人公司變
    更登記事項卡、行政院勞工委員會函令等影本各乙份附於原
    審卷可參。又上訴人主張其分別自附表所示之到職日起受僱
    於上訴人公司，擔任旅遊業務接洽工作，被上訴人於90年11
    月29日告知上訴人，因公司將裁撤台中營業處，要求上訴人
    工作至90年11月30日，而被上訴人已於90年12月15日裁撤台
    中營業處，上訴人每月薪資及平均工資如附表所示，上訴人
    尚未給付被上訴人資遣費及預告期間之工資等情，亦據上訴
    人提出員工手冊、存證信函、薪資單、銀行存摺明細、銀行
    往來明細資料、勞保投保資料為證，且為被上訴人所不爭執
    ，已如上述，亦堪信為真實。
六、按勞工工作年資自受僱之日起算，適用本法前之工作年資，
    其資遣費及退休金給與標準，依其當時應適用之法令規定計
    算；當時無法令可資適用者，依各該事業單位自訂之規定或
    勞雇雙方之協商計算之。適用本法後之工作年資，其資遣費
    及退休金給與標準，依第17條及第55條規定計算。勞動基準
    法第84條之2定有明文。又按「在現代勞務關係中，因企業
    之規模漸趨龐大受僱人數超過一定比例者，僱主為提高人事
    行政管理之效率，節省成本有效從事市場競爭，就工作場所
    、內容、方式等應注意事項，及受僱人之差勤、退休、撫恤
    及資遣等各種工作條件，通常訂有共通適用之規範，俾受僱
    人一體遵循，此規範即工作規則。勞工與雇主間之勞動條件
    依工作規則之內容而定，有拘束勞工與雇主雙方之效力，而
    不論勞工是否知悉工作規則之存在及其內容，或是否予以同
    意，除該工作規則違反法律強制規定或團體協商外，當然成
    為僱傭契約內容之一部。雇主就工作規則為不利勞工之變更
    時，原則上不能拘束表示反對之勞工；但其變更具有合理性
    時，則可拘束表示反對之勞工」 (最高法院88年度台上字第
    1696號判決意旨參照)。
七、經查被上訴人公司係自87年3月1日起適用勞動基準法之行業
    ，則上訴人在被上訴人公司適用勞動基準法之前即87年2月
    28 日以前之工作年資，其資遣費給與標準應依其當時應適
    用之法令規定計算；當時無法令可資適用者，依各該事業單
    位自訂之規定或勞雇雙方之協商計算之。被上訴人主張：依
    其公司員工手冊修正條文第22條關於資遣費之規定，已於85
    年間修正為工作年資服務每滿1年發給相當於半個月工資之
    資遣費，但最多以3個月為上限，該修正條文經上訴人分別
    簽立同意書同意後，將同意書交還被上訴人，每位員工均自
    行保留該員工手冊，故該修正條文第22條關於資遣費之規定
    ，為上訴人所明知等語，並提出員工手冊及員工同意書為證
    （見更審前本院卷第133至136頁），上訴人對於該員工手冊
    為真正，且渠等確有簽立同意書交還被上訴人，每位員工均
    自行保留該員工手冊之事實，亦不爭執 (見本院卷第59頁)
    。另觀諸被上訴人所提出之員工手冊，其原規定條文訂於手
    冊第1至20頁，其後第21至23頁則為修正條文，其後第24頁
    至第31頁則為被上訴人公司84年、85年間之公告文，第32、
    33頁則為附錄(一)、(二)，最末頁則為被撕下交回被上訴人之員
    工同意書，且該第21頁確有修正條文第22條「資遣費發放一
    於本公司繼續服務滿1年至5年，每滿1年發給相當於半個月
    平均工資之資遣費。二於本公司繼續服務滿5年以上者，一
    律發給3個月。三依前項計算之剩餘月數，或工作未滿1年，
    以比例計給之。未滿1個月以1個月計。」之記載，且該修正
    條文亦未違反強制或禁止規定，揆諸首揭說明，該修正條文
    自應認係兩造僱傭契約之一部，而有拘束兩造之效力，被上
    訴人上開主張，應認為可採。上訴人雖抗辯：員工只有簽立
    同意書或離職之選擇，渠等乃不得已才簽立該同意書，被上
    訴人並未依據勞動基準法規定經勞資協商修定，其片面修定
    員工手冊，與勞動基準法不合，且有些員工是事後再補簽同
    意書云云，惟被上訴人否認當時員工只有簽立同意書或離職
    之選擇之事實，上訴人復未能舉證以實其說，自難信為真實
    。又被上訴人為87年3月1日起始適用勞動基準法之行業，上
    訴人以被上訴人適用勞動基準法以前即85年員工手冊之修正
    ，仍應適用勞動基準法規定，須經勞資協商才得修定云云，
    亦屬無據。至於縱有些員工於事後始補簽立同意書，基於契
    約自由原則，上訴人既未能舉證其事後補簽立同意書係被強
    暴、脅迫所為，仍應認該同意書為有效，上訴人仍應受該員
    工手冊修正條文第22條之拘束，是上訴人上述辯解，顯屬無
    據，殊無可採。
八、綜上所述，上訴人在被上訴人公司適用勞動基準法以前即87
    年2月28日以前之工作年資，其資遣費給與標準應依其當時
    被上訴人自訂之員工手冊第22條規定計算之，即員工服務每
    滿1年發給相當於半個月平均工資之資遣費，且最多以3個月
    為上限，工作未滿1年，以比例計給之。未滿1個月以1個月
    計。從而，上訴人本於勞動基準法之規定，請求被上訴人除
    原審判決應給付部分 (即預告工資及適用勞動基準法以後之
    工作年資可領之資遣費)外，再給付如附表「上訴人請求被
    上訴人再給付金額」欄所示之資遣費，及自起訴狀繕本送達
    之翌日即91年3月27日起，至清償日止，按週年利率5%計算
    之利息，其中關於附表所示「應再給付金額 (即適用勞動基
    準法以前可領資遣費金額)」欄所示之資遣費，及自91年3月
    27 日起，至清償日止，按週年利率5%計算之利息，為有理
    由，應予准許。逾此部分之請求，即屬無據，應駁回之。原
    審就上訴人上開請求有理由部分，為上訴人敗訴之判決，尚
    有違誤，上訴意旨求予廢棄改判，為有理由，爰由本院予以
    廢棄改判如主文第2項所示。至於上訴人上述請求無理由部
    分，原審為上訴人敗訴之判決，於法並無不合，上訴意旨求
    予廢棄改判，為無理由，應駁回其上訴。
九、本件事證已臻明確，兩造其餘主張及舉證，。與本件判決無
    涉，毋庸一一審酌，併予敘明。
十、據上論結，本件上訴為一部有理由，一部無理由，依民事訴
    訟法第450條、第449條第1項、第79條，判決如主文。
中    華    民    國    95    年    3    月    15     日
                  勞工法庭  審判長法  官  許正順
                                  法  官  張  蘭
                                  法  官  魏麗娟
正本係照原本作成。
不得上訴。
中    華    民    國    95    年    3    月    15     日
                                  書記官  曾瓊安


司法院資訊處製作；財團法人民間司法改革基金會備份。
